【裁判字號】    96,上訴,2000
【裁判日期】    970103
【裁判案由】    重傷害
【裁判全文】
臺灣高等法院高雄分院刑事判決        96年度上訴字第2000號
上  訴  人
即  被  告  甲○○
            丁○○
共      同
指定辯護人  本院公設辯護人于欣潔
上  訴  人
即  被  告  丙○○
選任辯護人  柳聰賢律師
上列上訴人因重傷害案件，不服臺灣屏東地方法院95年度訴字第
402 號中華民國96年8 月28日第一審判決（起訴案號：臺灣屏東
地方法院檢察署93年度偵字第3256號），提起上訴，本院判決如
下：
    主  文
原判決撤銷。
甲○○、丁○○共同殺人未遂，各處有期徒刑捌年。
丙○○共同犯傷害罪，處有期徒刑壹年。減為有期徒刑陸月，如
易科罰金，以銀元參佰元即新台幣玖佰元折算壹日。
    事  實
一、甲○○與友人於民國92年11月15日下午10時至11時許間某時
    ，在屏東縣屏東市○○路花田囍市ＫＴＶ前，偶遇孫子傑及
    其友人，因孫子傑友人與甲○○友人爭風吃醋，致雙方人等
    發生互毆，甲○○及其友人乃遭毆打，且甲○○友人因受傷
    至屏東市基督教醫院就醫。甲○○因無故被毆打，心有不甘
    ，即以電話聯絡丙○○、丁○○及多名不詳姓名成年男子至
    屏東市基督教醫院會合，並共同基於傷害之犯意聯絡，攜帶
    6 枝木製球棒欲尋找孫子傑理論。另孫子傑與甲○○等人衝
    突後，其後與友人己○○、乙○○、戊○○分騎2 部機車出
    遊。嗣甲○○等人與孫子傑等人於92年11月16日上午零時4
    分許，在屏東縣屏東市○○路與太原路口之東方白宮ＫＴＶ
    前相遇，甲○○、丁○○、丙○○分持木製球棒，其他不詳
    姓名成年男子或持木製球棒或徒手，聯手擊打己○○，又甲○○、丁○○均明知人之頭部屬重要器官，且十分脆弱，如
    遭人持木製球棒用力擊打，客觀可預見將致人於死，然甲○○、丁○○仍當場超越原本之傷害犯意聯絡，共同基於縱發
    生死亡結果亦不違背本意之殺人不確定故意之犯意聯絡，持
    木製球棒用力擊打己○○頭部，終致己○○受有頭部外傷併
    左顱內腦挫傷硬腦膜出血、左側顱骨骨折、左顱內硬腦膜下
    出血，其後甲○○、丁○○、丙○○等人見員警據報到場，
    始罷手離去。己○○旋經送醫急救，乃未致於死。
二、案經己○○訴由屏東縣警察局屏東分局報請臺灣屏東地方法
    院檢察署檢察官偵查起訴。
    理  由
一、證據能力之說明：
    (一)證人戊○○、孫子傑、證人即共同被告甲○○於偵查中具
      結後所為證述，雖性質上亦屬審判外之陳述。惟實務運作
      時，偵查中檢察官向被告以外之人所取得之陳述，原則上
      均能遵守法律規定，不致違法取供，其可信性極高，為兼
      顧理論與實務，乃於修正刑事訴訟法時，增列第159 條之
      1 第2 項，明定被告以外之人於偵查中向檢察官所為陳述
      ，除顯有不可信之情況者外，得為證據。經查，證人戊○○、孫子傑、證人即共同被告甲○○均未曾提及檢察官在
      偵訊時有任何以不正方法取供之情況，並無顯不可信之情
      形，再上開證人亦已於法院審理中經檢察官及辯護人實施
      交互詰問，上開證人在檢察官偵訊時具結後所為陳述自得
      作為證據。
    (二)證人戊○○、證人即共同被告甲○○於警詢證述，雖屬審
      判外之陳述，然其2 人於警詢證述與審判中有下述三(一)2.
      、5.所載不符，且證人戊○○、證人即共同被告甲○○於
      警詢時所為陳述，依其陳述時之外部附隨環境或條件觀察
      ，警詢陳述時與事發時間相距非久，發生錯誤之危險較少
      ，亦較無外界人、事影響，較能出乎自然、本能客觀陳述
      ，較少有計畫、蘊藏特定動機或昧於感情而為陳述之機會
      ，虛偽性亦較無可能，復無其他資料足佐上開證人有受誘
      導或不當詢問之情形，依刑事訴訟法第159 條之2 規定，
      ，自得為證據。
    (三)己○○人愛醫院診斷證明書、長庚紀念醫院診斷證明書、
      己○○長庚紀念醫院病歷固係被告以外之人於審判外之陳
      述，但已經檢察官、被告、辯護人於準備程序同意作為證
      據，且於言詞辯論終結前亦未聲明異議，本院審酌上開病
      歷係醫師平日診療後依現況記載製作，而上開診斷證明書
      係醫師依平日診療後依現況記載製作之病歷而開立，亦無
      其他證據可認有故為不利上訴人即被告甲○○、丙○○、
      丁○○之情形，其錯誤性及虛偽性亦較無可能，是依該書
      面陳述作成時之情況，即認為適當，依刑事訴訟法第159
      條之5 第2 項規定，自得為證據。
二、訊據上訴人即被告（下稱被告）甲○○、丙○○、丁○○均
    否認有重傷害或殺人未遂犯行，被告甲○○辯稱其只有傷害
    之犯意等語，被告丙○○、丁○○均辯稱其等均係經通知而
    於事後到場，並未參與毆打等語。
三、經查：
    (一)被告甲○○及其友人因於92年11月15日下午10時至11時許
      間某時，在屏東縣屏東市○○路花田囍市ＫＴＶ前，與孫
      子傑及其友人因故發生互毆，被告甲○○認無故被毆打，
      心有不甘，即聯絡被告丙○○、丁○○及多名不詳姓名成
      年男子共同攜帶6 枝木製球棒欲尋找孫子傑理論，嗣於92
      年11月16日上午零時4 分許，在屏東縣屏東市○○路與太
      原路口之東方白宮ＫＴＶ前，遇見孫子傑、己○○、乙○○、戊○○4 人，被告甲○○、丁○○、丙○○分持木製
      球棒，其他不詳姓名成年男子或持木製球棒或徒手，聯手
      擊打己○○，被告甲○○、丁○○持木製球棒擊打己○○
      頭部，致己○○受有頭部外傷併左顱內腦挫傷硬腦膜出血
      、左側顱骨骨折、左顱內硬腦膜下出血等事實，業據證人
      分別證述如下：
      1.證人乙○○於原審審理中結證稱其在場見到很多人持棒
        子打己○○，確見被告丁○○有拿棒子打己○○的頭部
        ，其他人打己○○身體等語 (見原審卷第170 頁反面～
        第172 頁）。
      2.證人戊○○於原審審理中結證稱被告甲○○、丁○○及
        其他人衝過來就打，己○○先遭被告甲○○毆打，其過
        去扶己○○時也遭毆打，其僅認得被告甲○○、丁○○
        ，確有看到被告甲○○、丁○○持木棒，被告甲○○持
        棒子毆打己○○，己○○被敲擊頭部等語 (見原審卷第
        221 ～223 頁），於偵查中結證稱確見被告丁○○有拿
        球棒毆打己○○等語 (見偵卷第38頁），於警詢證稱被
        告丁○○、丙○○有拿球棒參與毆打等語 (見警卷第32
        頁反面、第33頁）。
      3.證人孫子傑於原審審理中結證稱見到對方衝過來，大部
        分都拿木棍，己○○第1 個被打，遭人持木棍毆打頭部
        ，己○○即倒在地上等語 (見原審卷第223 頁反面），
        於偵查中結證稱一群人圍過來打，其中有一些人持木棍
        ，該等人先打己○○，被告丁○○有在東方白宮ＫＴＶ
        動手毆打己○○等語 (見偵卷第122 ～123 頁）。至證
        人孫子傑於原審審理中雖證稱印象中被告丁○○有在現
        場，但不確定等語（本院卷第224 頁），然證人孫子傑
        於警詢及偵查中均明確證稱被告丁○○有在場毆打己○○等語（見警卷第39頁、偵查卷第123 頁），與其於原
        審審理中證述不符，又證人孫子傑於警詢及偵查時，因
        距事發時間較近，記憶應較清晰，而其於原審96年7 月
        10日審理中作證時，與事發時間已相隔3 年餘，且因被
        告等在庭，心理或有所顧忌，自應以證人孫子傑於偵查
        中之證述較為可採。
      4.證人曹偉益於原審審理中結證稱其與被告甲○○由被告
        丙○○開車載往東方白宮ＫＴＶ，被告丁○○於同時間
        亦到場，被告丙○○之車內駕駛座的左手邊和車門間的
        縫隙有放置球棒，被告甲○○下車有持球棒等語 (見原
        審卷第168 ～170 頁）。
      5.證人即共同被告甲○○於原審審理中結證稱其在屏東基
        督教醫院打電話給被告丁○○、丙○○，邀同前往助陣
        等語 (見原審卷第162 頁），於偵查中亦結證稱其由被
        告丙○○開車載往東方白宮ＫＴＶ，並於途中打電話邀
        被告丁○○一同前往，被告丁○○、丙○○也有打起來
        ，其找被告丁○○、丙○○一起去助陣等語 (見偵卷第
        30、33頁），另於警詢證述當時前往東方白宮ＫＴＶ的
        人有被告丁○○、丙○○等人，被告丁○○、丙○○有
        一同到達現場等語 (見警卷第23頁正反面）。至證人即
        共同被告甲○○於原審審理中又改證稱被告丁○○、丙○○係打完後才到場等語 (見原審卷第163 頁），然既
        核與其於上開證述不相一致，亦與證人乙○○、孫子傑
        、戊○○上開證述不符，證人即共同被告甲○○此部分
        證述，乃無可採。
      再被告甲○○亦迭次陳述其等帶6 枝木製球棒，其持1 枝
      球棒與己○○對打等語 (見警卷第23頁正、反面、偵卷第
      30頁、原審卷第163 頁反面）。是證人乙○○、戊○○、
      孫子傑、曹偉益證述或稱木棍或稱木棒，均應係木製球棒
      之誤。此外，復有己○○人愛醫院診斷證明書、長庚紀念
      醫院診斷證明書、現場監視器翻拍照片、己○○長庚紀念
      醫院病歷附卷可佐 (見警卷第31、48～49頁、偵卷第60～
      88頁）。從而，被告甲○○、丁○○、丙○○分持木製球
      棒，其他不詳姓名成年男子或持木製球棒或徒手，聯手擊
      打己○○，被告甲○○、丁○○持木製球棒擊打己○○頭
      部，致己○○受有頭部外傷併左顱內腦挫傷硬腦膜出血、
      左側顱骨骨折、左顱內硬腦膜下出血之情，甚為明確。被
      告丁○○、丙○○辯稱其等均係經通知而於事後到場，並
      未參與毆打等語，乃屬卸責之詞，無可採取。
    (二)被告甲○○及其友人因前與孫子傑及其友人因爭風吃醋，
      因而發生互毆，被告甲○○認無故被毆打，心有不甘，始
      聯絡被告丙○○、丁○○及多名不詳姓名成年男子欲尋找
      孫子傑理論，足見被告甲○○與孫子傑等人尚無深仇大恨
      ，當無非致人於死之必要。又被告甲○○、丙○○、丁○○及多名不詳姓名成年男子既未預備刀械等兇器，復無其
      他證足佐被告甲○○、丙○○、丁○○及多名不詳姓名成
      年男子間自始即謀議共同殺人或重傷害，況被告甲○○、
      丁○○、丙○○分持木製球棒，其他不詳姓名成年男子或
      持木製球棒或徒手聯手擊打己○○時，僅被告甲○○、丁○○持木製球棒擊打己○○頭部，其餘人等或毆打己○○
      身體，已如前述。是被告甲○○、丙○○、丁○○及多名
      不詳姓名成年男子間，彼此原本應係基於傷害之犯意聯絡
      。
    (三)按頭部乃人體之重要器官，且十分脆弱，如遭人持木製球
      棒用力聯手毆擊，客觀可預見將致人於死，此為一般人週
      知之事實，被告甲○○、丁○○均已成年，且智識健全，
      不能諉為不知，詎被告甲○○、丁○○竟當場分持木製球
      棒毆擊己○○頭部，致己○○受有頭部外傷併左顱內腦挫
      傷硬腦膜出血、左側顱骨骨折、左顱內硬腦膜下出血，足
      見用力之猛，且手段兇殘，被告甲○○、丁○○當場超越
      原本之傷害犯意聯絡，共同基於縱發生死亡結果亦不違背
      本意之殺人不確定犯意聯絡，至為顯明。至被告甲○○辯
      稱僅有傷害犯意等語，無非避重就輕之詞，為不足取。
    綜上所述，被告甲○○、丁○○共同殺己○○未致於死，被
    告丙○○共同傷害己○○，事證明確，犯行堪以認定。
四、按行為後法律有變更者，適用行為時之法律。但行為後之法
    律有利於行為人者，適用最有利於行為人之法律，刑法第2
    條第1 項定有明文。經查：
    (一)被告甲○○、丁○○行為後，刑法已經修正，並自95年7
      月1 日施行，即應依上開規定比較適用，茲詳述如下：
      1.修正前刑法第28條原規定：「二人以上共同『實施』犯
        罪之行為者，皆為共同正犯」，被告行為後，刑法第28
        條修正為：「二人以上共同『實行』犯罪之行為者，皆
        為共同正犯」，將舊法之「實施」修正為「實行」。原
        「實施」之概念，包含陰謀、預備、著手及實行等階段
        之行為，修正後僅共同「實行」犯罪行為始成立共同正
        犯。是新法共同正犯之範圍已有限縮，排除陰謀犯、預
        備犯之共同正犯。新舊法就共同正犯之範圍既因此而有
        所變動，自屬犯罪後法律有變更，經比較新舊法結果，
        以被告行為後之法律較有利被告。
      2.修正後刑法第25條第2 項關於一般未遂犯處罰效果之規
        定，僅係修正前刑法第26條前段所改列，非屬犯罪後法
        律有變更，自毋庸比較新舊法。
    (二)被告丙○○行為後，刑法已經修正，並自95年7 月1 日施
      行，即應依上開規定比較適用，茲詳述如下：
      1.修正前刑法第28條原規定：「二人以上共同『實施』犯
        罪之行為者，皆為共同正犯」，被告行為後，刑法第28
        條修正為：「二人以上共同『實行』犯罪之行為者，皆
        為共同正犯」，將舊法之「實施」修正為「實行」。原
        「實施」之概念，包含陰謀、預備、著手及實行等階段
        之行為，修正後僅共同「實行」犯罪行為始成立共同正
        犯。是新法共同正犯之範圍已有限縮，排除陰謀犯、預
        備犯之共同正犯。新舊法就共同正犯之範圍既因此而有
        所變動，自屬犯罪後法律有變更，經比較新舊法結果，
        以被告行為後之法律較有利被告。
      2.95年7 月1 日修正公布施行之刑法第33條第5 款規定：
        「五、罰金：新臺幣1 千元以上，以百元計算之。」，
        是依修正後刑法第33條第5 款規定，刑法第185 條之3
        規定罰金之法定刑為新台幣1 千元以上新台幣3 萬元以
        下。而依修正前刑法第33條第5 款規定：「五、罰金：
        一元以上」，且依罰金罰鍰提高標準條例第1 條規定提
        高10倍，故依修正前之刑法第33條第5 款規定，刑法第
        185 條之3 規定罰金之法定刑為新台幣30元以上新台幣
        3 萬元以下。從而，比較修正前、後之刑法第33條第5
        款規定，以修正前之刑法第33條第5 款規定較有利於被
        告。
      3.95年7 月1 日修正公布施行之刑法第41條第1 項前段規
        定：「犯最重本刑為五年以下有期徒刑以下之刑之罪，
        而受六個月以下有期徒刑或拘役之宣告者，得以新臺幣
        一千元、二千元或三千元折算一日，易科罰金。」，而
        修正前刑法第41條第1 項前段係規定：「犯最重本刑為
        5 年以下有期徒刑以下之刑之罪，而受6 個月以下有期
        徒刑或拘役之宣告，因身體、教育、職業、家庭之關係
        或其他正當事由，執行顯有困難者，得以1 元以上3 元
        以下折算一日，易科罰金。」，且依修正前罰金罰鍰提
        高標準條例第2 條前段規定，就其原定數額提高為100
        倍折算1 日。則刑法第41條第1 項修正前之易科罰金折
        算標準，應以銀元100 、200 、300 元折算1 日，經折
        算為新臺幣後，應以新臺幣300 、600 、900 元折算為
        1 日。經比較修正前後之易科罰金折算標準，即以修正
        前之規定較有利於受刑人。
      又比較新舊法之罪刑孰為最有利，比較時應就罪刑有關之
      共犯、未遂犯、連續犯、牽連犯、結合犯，以及累犯加重
      、自首減輕暨其他法定加減原因（如身分加減）與加減例
      等一切情形，綜其全部罪刑之結果而為比較。經綜合上述
      之比較，因依修正前刑法規定論處，較有利於被告，故應
      適用修正前刑法規定。
五、核被告甲○○、丁○○所為，均係犯刑法第271 條第2 項、
    第1 項之殺人未遂罪，被告丙○○所為，係犯刑法第277 條
    第1 項傷害罪。被告甲○○、丁○○就殺人未遂犯行，2 人
    間有犯意聯絡及行為分擔，皆為共同正犯。被告丙○○與其
    他多名不詳姓名成年人就傷害犯行，彼此間有犯意聯絡及行
    為分擔，皆為共同正犯。再被害人己○○除頭部受毆擊受傷
    外，雖無身體其他部分受傷之佐證，但被告丙○○、被告甲○○、丁○○及其他多名不詳姓名成年人既共同基於傷害之
    犯意偕同到場，並動手毆打被害人己○○成傷，縱被告甲○○、丁○○在當場超越原本之傷害犯意而殺人未遂，但被告
    丙○○與其他多名不詳姓名成年人仍應就原本傷害犯行範圍
    內共同負責。公訴人起訴雖認被告甲○○、丁○○、丙○○
    係犯刑法第278 條第1 項重傷害罪嫌，然被告甲○○、丁○○係基於殺人之不確定故意而殺人未遂，被告丙○○係犯傷
    害罪，均已如前述，起訴法條即有未洽，惟二者基本社會事
    實相同，本院自得變更起訴法條逕予審判。被告甲○○、丁○○殺人未致於死，為未遂犯，均依刑法第25 條 第2 項規
    定減輕其刑。
六、原審以被告甲○○、丁○○、丙○○事證明確，予以論罪科
    刑，固非無見。惟查，被告甲○○、丁○○係基於殺人之不
    確定故意而殺人未遂，被告丙○○係犯傷害罪，已如前述，
    原審判決認被告甲○○、丁○○、丙○○係犯刑法第278 條
    第1 項重傷害罪，尚有未洽。被告丁○○、丙○○上訴意旨
    否認犯罪，被告甲○○上訴意旨辯稱僅有傷害犯行，均指摘
    原判決不當，為無理由，自應由本院將原判決撤銷改判。爰
    審酌被告甲○○、丁○○、丙○○僅因細故，即夥同其他多
    人或持木製球棒或徒手聯手毆打己○○，被告甲○○、丁○○持木製球棒毆打己○○頭部，致己○○受有頭部外傷併左
    顱內腦挫傷硬腦膜出血、左側顱骨骨折、左顱內硬腦膜下出
    血，旋經送醫急救，乃未致於死，被告丁○○、丙○○行為
    後未坦承犯行，被告甲○○雖坦承部分犯行，然其係基於主
    導地位，另被告甲○○、丁○○、丙○○均未賠償被害人等
    一切情狀，均量處如主文所示之宣告刑，並諭知被告丙○○
    易科罰金之折算標準。又被告丙○○犯罪時間在中華民國96
    年4 月24日以前，合於減刑條件，應依中華民國96年罪犯減
    刑條例第2 條第1 項第3 款規定減刑如主文所示減得之刑，
    並諭知易科罰金之折算標準。被告甲○○、丁○○、丙○○
    等人持以毆打己○○所用木製球棒，雖其中2 枝木製球棒為
    被告甲○○所有，已經被告甲○○陳明在卷，但未據扣案，
    亦無證據證明尚屬存在，其餘4 枝木製球棒不能證明係被告
    或共犯所有，故不予宣告沒收，併此敘明。
據上論結，應依刑事訴訟法第369 條第1 項前段、第364 條、第
299 條第1 項前段、第300 條，刑法第28條、第271 條第2 項、
第1 項、第25條第2 項，修正前刑法第28條、第277 條第1 項、
第41條第1 項前段，依中華民國96年罪犯減刑條例第2 條第1 項
第3 款、第7 條、第9 條，修正前罰金罰鍰提高標準條例第2 條
，現行法規所定貨幣單位折算新台幣條例第2 條，判決如主文。
本案經檢察官林敏惠到庭執行職務。
中    華    民    國    97    年    1     月    3     日
                  刑事第八庭    審判長法  官   李炫德
                                      法  官   陳志銘
                                      法  官   郭玫利
以上正本證明與原本無異。
殺人未遂部分如不服本判決應於收受本判決後10日內向本院提出
上訴書狀，其未敘述上訴理由者，並得於提起上訴後10日內向本
院補提理由書狀（均須按他造當事人之人數附繕本）「切勿逕送
上級法院」。
傷害部分檢察官得上訴。
中    華    民    國    97    年    1     月    3     日
                                      書記官   楊茱宜
附錄本件判決論罪科刑法條
中華民國刑法第271條第1、2 項：
殺人者，處死刑、無期徒刑或10年以上有期徒刑。
前項之未遂犯罰之。
中華民國刑法第277條第1項：
傷害人之身體或健康者，處3 年以下有期徒刑、拘役或1 千元以
下罰金。


司法院資訊處製作；財團法人民間司法改革基金會備份。
